【裁判字號】    96,訴,769
【裁判日期】    970703
【裁判案由】    區域計畫法
【裁判全文】
臺中高等行政法院判決
                                     96年度訴字第00769號
                              .
原      告  甲○○
被      告  南投縣政府
代  表  人  乙○○
訴訟代理人  丙○○
上列當事人間因區域計畫法事件，原告不服內政部中華民國96年
11月2日台內訴字第0960169554號訴願決定，提起行政訴訟。本
院判決如下︰
    主  文
原告之訴駁回。
訴訟費用由原告負擔。
一、原告向財政部國有財產局承租南投縣中寮鄉○○段1602地號
    山坡地保育區林業用地（下稱系爭土地），經財政部國有財
    產局（以下簡稱國有財產局）台灣中區辦事處南投分處以民
    國（下同）96年3月1日台財產中投二字第0960002265號函，
    副知被告系爭土地上建有RC造樓房、平房、牌樓（明山寺）
    、平台、造景庭院等地上物。被告於96年3月30日前往稽查
    ，認為系爭土地上確有上開違規情事，遂以原告違反區域計
    畫法第15條第1項規定，乃依同法第21條第1項規定，以96年
    5月16日府地用字第9600967520號處分書處原告新臺幣（下
    同）6萬元罰鍰，並命原告應於處分書送達次日起一年內依
    南投縣非都市土地變更作為宗教使用專案輔導合法化輔導措
    施辦理變更使用。原告不服，向內政部提起訴願，遭駁回，
    遂提起本件行政訴訟。
二、原告起訴意旨略稱：
    原告之父楊得來於55年間向國有財產局承租中寮鄉○○段
    1601、1602地號土地，當時對於建築管理相關法令毫無所知
    ，開始於1601地號土地上興建房屋，房屋使用範圍逐漸擴及
    至1602地號土地上，今1602地號土地上興建的RC造樓房、平
    房及其附屬設施，就是在當時已經完成，並一直與1601 地
    號上之房屋一體使用。58年10月原告父親向台電公司申請新
    設供電之證明文件，亦可作為佐證。後續至今則一直由原告
    負責管理維護，僅有建物鋪面部分因地震與老化破損進行汰
    舊換新及排水綠化設施，本件原處分以違反區域計畫法處以
    原告罰鍰之系爭土地RC造樓房、平房及其附屬設施，實為區
    域計畫法施行前已先行設置，有四鄰證明書為證。本件上開
    1601地號土地與1602地號土地相毗鄰，係原告向政府承租，
    後於民國80年向政府承購取得該筆1601地號土地所有權，
    1602地號土地則繼續承租，該筆1601地號土地為「丙種建築
    用地」，地上建物與1602地號土地上之建物設施一體使用，
    因部分建物老舊於85年重建1601地號土地上之建物，並完成
    建物登記，至於1602地號土地因屬承租之國有土地，並未重
    新整建，從民國58年間使用至今，嗣後於民國88年發生九二
    一大地震，至中寮鄉受創前重，明山寺亦遭嚴重損害，唯恐
    損及建物，經向政府機關多方陳情協助建造駁崁，卻無下文
    ，原告始自行集資修造駁崁並整理環境，以維水土保持，卻
    遭被告指為濫墾濫建，並開單處罰，罔顧水土流失及人民生
    命財產安全，被告及訴願決定機關未查明事實，未就系爭土
    地原告所主張使用情形予以查證，實屬不當，請判決撤銷原
    處分及訴願決定云云。
三、被告答辯意旨略稱：
    (一)按「區域計畫公告實施後，不屬第11條之非都市土地，應
      由有關直轄市或縣（市）政府，按照非都市土地分區使用
      計畫，製定非都市土地使用分區圖，並編定各種使用地，
      報經上級主管機關核備後，實施管制。變更之程序亦同。
      其管制規則，由中央主管機關定之。」、「違反第15條第
      1項之管制使用土地者，由該管直轄市、縣（市）政府處
      新臺幣六萬元以上三十萬元以下罰鍰，並得限期令其變更
      使用、停止使用或拆除其地上物恢復原狀。前項情形經限
      期變更使用、停止使用或拆除地上物恢復原狀而不遵從者
      ，得按次處罰，並停止供水、供電、封閉、強制拆除或採
      取其他恢復原狀之措施，其費用由土地或地上物所有人、
      使用人或管理人負擔。」、「非都市土地經劃定使用分區
      並編定使用地類別，應依其容許使用之項目及許可使用細
      目使用。」分別為區域計畫法第15條第1項、第21條第1、
      2項及非都市土地使用管制規則第6條第1項前段所明定。
      次依內政部94年7月1日內授中辦字第940725134號函釋略
      以：「‧‧‧各目的事業主管機關於受理審查興辦事業及
      畫或各縣（市）政府受理審查非都市土地變更編定案件，
      其申請基地之原始地形或地物已擅自變更者，仍應會同有
      關機關依區域計畫法第21條及有關法令規定懲處，並依『
      非都市土地使用管制規則』及『非都市土地變更編定執行
      要點』等相關規定辦理  ‧‧‧；再依『南投縣非都市土
      地申請變更作為宗教使用專案輔導合法化輔導措施』第5
      點：符合下列規定之宗教團體得依本措施申請輔導土地使
      用合法化：(一)既存違規使用之事實，且其違規使用行為經
      主管機關依法處罰者。‧‧‧。」
    (二)本案係財政部國有財產局臺灣中區辦事處南投分處於96
      年3月1日台財產中投二字第960002265號函知被告，系爭
      土地承租人為甲○○，其地上有作RC造樓房、平房、牌樓
      （明山寺）、平台、造景庭院等地上物。是以，被告於96
      年3月20日以府地用字第9600601640號函通知於同月30日
      前往會勘，實地確有上開地上物，有相片可證，當日原告
      未到場，然其於同月27日檢附陳情書乙份敘明，大意為「
      明山寺於中寮鄉○○段1602地號國有林地任意搭建建築物
      乙案‧‧‧方知國有財產局的公文與相關法令，今願意配
      合政府來作改善‧‧‧」，被告已符合行政程序法第102
      條規定，給予當事人陳述意見之機會。
    (三)本案經實地勘查屬實後，承租人未申請核准先行使用，已
      違反區域計畫法第15條第1項及非都市土地始用管制規則
      第6條規定，又依財政部國有財產局臺灣中區辦事處南投
      分處上開函示，國有林地租賃契約，限於造林使用，承租
      人不得變更使用，且承租人亦檢附陳情書以書面表達意見
      係不諳法令所致，是以，被告原處分，並無不當，經原告
      向內政部提起訴願，亦獲維持原處分。
    (四)本案土地毗鄰之同段1601號土地，係山坡地保育區丙種建
      築用地，所有權人為甲○○，其地上物（同段25建號）門
      牌為頂城巷11號（於85年7月17日建築完成，於民國86年5
      月7日完成建物所有權第一次登記），所有權人為明山寺
      ，管理人為甲○○，此有土地、建物登記資料附卷可稽。
      故原告陳述本案土地於民國50年間即與同段1601地號上之
      房屋一體使用乙節，顯然無理由。
    (五)綜上所述，被告係依法行政，原告所訴為無理由，請判決
      駁回原告之訴等語。
四、本院查：
    (一)按「區域計畫公告實施後，不屬第11條之非都市土地，應
      由有關直轄市或縣（市）政府，按照非都市土地分區使用
      計畫，製定非都市土地使用分區圖，並編定各種使用地，
      報經上級主管機關核備後，實施管制。變更之程序亦同。
      其管制規則，由中央主管機關定之。」「違反第15條第1
      項之管制使用土地者，由該管直轄市、縣（市）政府處新
      臺幣六萬元以上三十萬元以下罰鍰，並得限期令其變更使
      用、停止使用或拆除其地上物恢復原狀。前項情形經限期
      變更使用、停止使用或拆除地上物恢復原狀而不遵從者，
      得按次處罰，並停止供水、供電、封閉、強制拆除或採取
      其他恢復原狀之措施，其費用由土地或地上物所有人、使
      用人或管理人負擔。前二項罰鍰，經限期繳納逾期不繳納
      者，移送法院強制執行。」區域計畫法第15條第1項、第
      21條分別定有明文。次按「非都市土地使用分區劃定及使
      用地編定後，由直轄市或縣（市）政府管制其使用，並由
      當地鄉（鎮、市、區）公所隨時檢查，其有違反土地使用
      管制者，應即報請直轄市或縣（市）政府處理。」「非都
      市土地經劃定使用分區並編定使用地類別，應依其容許使
      用之項目及許可使用細目使用。‧‧‧」「前項容許使用
      及臨時性設施，其他法律有禁止或限制使用之規定者，依
      其規定。」非都市土地使用管制規則第5條第1項、第6條
      第1項及第2項亦分別定有明文。
    (二)查坐落南投縣中寮鄉○○段1602地號土地，其土地使用分
      區係屬山坡地保育區林業用地，此有土地登記簿謄本附訴
      願卷可稽（訴願卷第59頁），原告向國有財產局承租該筆
      土地，作為造林使用，此有原告與國有財產局台灣中區辦
      事處簽訂之國有林地租賃契約書（甲式）影本附卷可證。
      原告未申請許可，即在系爭土地上建造RC造廁所1間面積
      28.8平方公尺、RC造佛堂1間面積256.15平方公尺、RC造
      佛堂1間面積364.32平方公尺，合計649.27平方公尺，違
      反中央主管機關訂定之管制規則，此亦有本院囑託南投地
      政事務所測量之實測圖附本院卷可證，並為原告所不爭，
      事證至為明確。原告雖主張系爭土地上之建物係於民國50
      年間與1601地號土地上之建物一體使用云云，惟查原告既
      自陳原有老舊房屋損壞後再重建，則其未經申請許可，擅
      自在土地使用分區係屬山坡地保育區林業用地上，重新建
      造RC造之建築物，即屬違反區域計畫法第15條第1項有關
      非都市土地分區使用及管制等規定甚明，被告以96年5月
      16日府地用字第9600967520號處分書，依同法第21條第1
      項規定，處原告新臺幣6萬元罰鍰，並命原告應於處分書
      送達次日起一年內依南投縣非都市土地變更作為宗教使用
      專案輔導合法化輔導措施辦理變更使用。揆諸首揭法律之
      規定，於法即無違誤，訴願決定予以維持，亦無不合，原
      告訴請撤銷，為無理由，應予駁回。
據上論結，本件原告之訴為無理由，依行政訴訟法第195條第1項
後段、第98條第1項前段，判決如主文。
中    華    民    國    97    年    7     月    3     日
                臺中高等行政法院第三庭
                          審判長法  官  王  茂  修
                                法  官  莊  金  昌
                                法  官  林  金  本
以上正本證明與原本無異。
如不服本判決，應於判決送達後20日內向本院提出上訴書狀，其
未表明上訴理由者，應於提起上訴後20日內向本院提出上訴理由
書（須依對造人數附具繕本）；如於本判決宣示或公告後送達前
提起上訴者，應於判決送達後20日內補提上訴理由書（須附繕本
）。未表明上訴理由者，逕以裁定駁回。
中    華    民    國    97    年    7     月    3     日
                                書記官  蔡  騰  德


司法院資訊處製作；財團法人民間司法改革基金會備份。
